【裁判字號】    95,易,183
【裁判日期】    950524
【裁判案由】    詐欺
【裁判全文】
臺灣高雄地方法院刑事判決               95年度易字第183號
公  訴  人  臺灣高雄地方法院檢察署檢察官
被      告  李眛
上列被告因詐欺案件，經檢察官提起公訴（94年度偵緝字第2371
號），本院判決如下：
      主  文
李眛共同連續行使偽造私文書，足以生損害於他人，處有期徒刑
壹年貳月。
      事  實
一、李眛與丁○○（另案由臺灣高等法院高雄分院以90年度上易
    字第1533號判處有期徒刑1 年確定，業已執行完畢出監）前
    為同居關係，2 人自民國85年6 月10日起，在高雄市○○區
    ○○路100 號3 樓住處，共同召集每會新臺幣（下同）2 萬
    元之民間互助會，會期自85年6 月10日起至88年3 月10日止
    ，連同會首共34會，採內標制（扣除標息後再繳交會款），
    並推由李眛擔任會首，丁○○則負責繕寫會單、計算會款，
    每次開標日即在其上開住處開標，開標方式為會員當場填寫
    標單，其上記載姓名及標息後投標，或由未到場會員於開標
    前以撥打電話方式告知在場主持開標事宜之乙○或丁○○，
    由其等代為填寫標單，記載投標者之姓名及標息後，而由標
    息最高者標得會款。如已標得會款者，即為死會會員，不得
    再參與投標，僅有繳付會款之義務，反之，則為活會會員，
    有繼續參與競標之權利。詎乙○與丁○○因經濟週轉困難，
    竟共同基於意圖為自己不法之所有及偽造私文書之概括犯意
    聯絡，於該互助會存續期間，利用會員未全數到場競標及會
    員間欠缺聯繫之機會，由李眛或丁○○自87年6 月10日至88
    年1 月10日先後8 次，在上址冒用數活會會員名義，偽造具
    準私文書性質之標單，其上填寫被冒標之活會會員姓名，並
    以如附表所示最後8 次開標之標息，參與競標而得標後，再
    由2 人分別或一同向各該互助會活會會員收取會款，致各該
    互助會之活會會員陷於錯誤而交付會款，足以生損害於各該
    活會會員，其等詐得金額為。迨該互助會只剩2 會時，李眛
    與丁○○即向活會會員佯稱某會員得標後，旋即逃逸無蹤，
    嗣因庚○○、戊○○、丙○○、甲○○○、辛○○及其他活
    會會員欲前往領取得標會款時，始發現上情。
二、案經庚○○、戊○○、丙○○、甲○○○、辛○○訴由臺灣
    高雄地方法院檢察署檢察官偵查起訴。
      理  由
一、本判決所引用據以認定被告李眛上開犯罪事實之各項證據，
    除於審理中經詢問當事人並使其就證據能力之有無表示意見
    ，當事人對其證據能力均明示不爭執外，嗣本院於審判期日
    ，復依各該證據不同之性質，依法定調查程序及法定調查方
    法，以交互詰問、提示並告以要旨等方式逐一調查，並使當
    事人逐一表示意見，本院亦查無法定證據取得禁止及證據使
    用禁止之情形，故認所引用各項證據資料，均具證據之適格
    ，合先敘明。
二、被告李眛於本院審理中固不否認確有於上開時、地自任上開
    民間互助會會首，並曾有主持開標、投標、收取會款等事實
    ，惟矢口否認涉有上開共同冒標會款之詐欺取財犯行，辯稱
    ：我僅為名義上擔任會首，互助會均是丁○○在處理，並非
    我所召集，我都是在外面工作，我只是因為與丁○○住在一
    起，有時幫忙主持開標而已，並沒有冒用會員名義標會，我
    不知道丁○○有無冒標云云。經查：
（一）被告與丁○○自85年6 月10日起，以乙○為會首召集上開
      互助會，利息採內標制，於88年2 月10日剩最後第2 會時
      ，卻仍有告訴人庚○○、戊○○、丙○○、甲○○○、辛○○及證人何吉元、林榮宏等人尚未得標等情，業據告訴
      人庚○○、戊○○、丙○○、甲○○○、辛○○結證及告
      訴人庚○○代理人葉春溫、戊○○、丙○○、甲○○○分
      別於檢察官偵查中指訴綦詳，復經證人何吉元、何孫惠珍
      、余鴻銘於偵查中證述甚明（見89年度偵續字第9 號卷第
      81-83 頁89年5 月23日訊問筆錄），另證人林榮宏於偵查
      中亦證稱其有參加互助會，且係活會屬實（見89年度偵續
      字第9 號卷第110-111 頁），並有互助會會員名冊影本1
      紙附卷可稽，均堪信為真實。
（二）至被告與丁○○共同參與本件互助會開標、投標事宜等情
      ，則據證人丁○○到庭證述略以：「2 萬元的會曾有會員
      沒有投標的情況，我會向會員收錢，存放在自己銀行帳戶
      ，沒有人標會的情形，被告知道，開標的時候，被告有時
      在場，有時不在場，收會錢的時候，我和被告一起收。」
      等語（見本院卷第64-67 頁）；證人辛○○證稱：「我差
      不多每次都會去投標，我去投標的時候，被告與丁○○大
      部分都會在場，會錢是兩個人一起來收，收錢的時候，只
      說今天標多少，應該繳交多少會錢，並沒有說今天無人得
      標。」等語（見本院卷第70-72 頁）；證人甲○○○證稱
      ：「剩下15會時我有去現場標會，因為我覺得怪怪的，之
      前我也有去過，死會我也是到現場去標會。死會那時候我
      是比較早標到的，因為之前的會比較正常。剩下15會我也
      是去標7500元，但是乙○說不能標，因為已經超過標會時
      間，等一下就有電話打進來，說標會8500元，就由打電話
      的人得標。」等語（見本院卷第73頁）；證人戊○○亦證
      稱：「我大部分都有到現場投標，印象中2 個人都有主持
      開標，事後會錢2 個人也都有來收，被告跟我收會錢的時
      候，不曾告訴我今日無人得標。」等語（見本院卷第
      74-76 頁）。由上開證人經隔離詢問後所為證述內容以觀
      ，尚無明顯矛盾歧異之處，足認被告與丁○○2 人對上開
      互助會之召集、開標、填寫會單、收取會錢等相關事宜，
      均係共同參與，互為協力。至丁○○雖另證稱並無冒標情
      事，但於無人得標情形，仍自承向會員收取會錢，並將之
      存入自己銀行帳戶之內，雖其陳稱有向會員告知上情，惟
      業經上開證人否認在卷，衡情若確實無人得標，會員當不
      至於無端繳交會錢，任由被告及丁○○收取為是，從而其
      上開證述顯有為被告矯飾迴護之情，自無足採信。
（三）本件互助會迄至88年2 月間停標時，僅剩2 個會期未標，
      依常情應僅有2 個活會，然實際卻仍至少有8 個活會，足
      證會首先前確有冒用活會會員名義得標。且據被告自陳：
      「（問：開標的時候，會員是否要記載標單？）要。上面
      要記載金額及姓名。」「（問：如果有人會用電話投標，
      是否由你們代寫標單？）是。」等語（見本院卷第81頁）
      ，此與證人丁○○證稱：「（問：開標是否要寫標單，是
      否要簽名？）要，寫標單要簽名及金額。」「（問：可以
      打電話投標嗎？）可以。（問：打電話來標會，你是否會
      幫他寫標單、簽名？）打電話來標會的，我要幫他寫標單
      、簽名。」等語（見本院卷第66-67 頁），及證人辛○○
      證稱電話投標時會頭會代寫標單等語（見本院卷第71頁）
      、證人戊○○證稱「因為標出來的標單有金額，會首會拿
      標單給我們看，如果是電話得標的，會首也會告訴我們」
      等語（見本院卷第76頁），均互核相符。由此足見，該互
      助會投標時須填寫標單，並在標單上記載姓名、金額，始
      能確認由何人得標及標息若干，則本件雖未查獲該遭冒寫
      之標單，惟仍足以認定被告與丁○○確有冒用活會會員姓
      名，填寫標單，記載標息，以之為上開經認定屬實之詐欺
      取財之方法無疑，被告辯稱未冒標云云，顯係事後卸責之
      詞，殊無足取。
（四）證人戊○○於本院審理時，庭呈其記載之互助會單影本1
      紙（附於本院卷第84頁），其稱：「因為我大部分都有到
      現場標會，所以我有記載當時標到的標金。」等語（見本
      院卷第75頁）。查證人戊○○記載上開標金當時，係單純
      紀錄該互助會得標情形，並無其他特別動機或目的考量，
      故所記載該互助會得標標息情形，應值憑信。準此，本件
      係剩餘2 會期時倒會，已如上述，而除告訴人庚○○、戊○○、辛○○、甲○○○、丙○○各證稱有1 活會（見本
      院卷95年5 月10日審判筆錄），證人何吉元及林榮宏另分
      別於偵查中證稱各有1 活會及2 活會（見89年度偵續字第
      9 號案卷第82、110-111 頁）外，並無其他活會會員於偵
      審程序中證述遭冒標或詐騙情事，依「罪證有疑，利於被
      告」之證據法則，本件僅得認定被告冒寫標單詐騙之活會
      會數有8 個（即冒標8 次），而因該互助會尚有2 會期未
      開標，故應有10個活會遭詐騙，且詐得金額依證人戊○○
      所提供歷次標息記載為計算基礎，應以最後8 次開標之標
      息為認定依據於被告最為有利，且如非以最後8 次開標為
      認定被告冒標之次數，將有超過10會以上遭詐騙，然逾越
      10會以上之詐騙部分因尚乏證據證明，故不能認定被告係
      在該最後8 次以外之開標時間冒標。並且，因遭冒標之8
      個活會於遭冒標後，尚不知已遭冒標，故仍在後續被告各
      次冒標之後前往收取會款時，陷於錯誤而繼續繳交會款，
      因此應認被告8 次冒標均有10個活會受騙而繳交會款。準
      此以言，該互助會最後8 次開標標息分別為
      3500、3600、4100、3800、3600、4000、5200、5600元，
      其各次冒標詐取之活會會數及詐得金額之計算式應為：【
      （20000 元－標息）×10個活會會數】，合計被告冒標所
      詐得金額應為1,266,000 元（詳細計算如附表所載）。
（五）綜上所述，被告與丁○○確有共同主持本件互助會之召集
      、開標、收取會款等情甚詳。而衡諸被告丁○○與乙○間
      有同居關係，互助會係由乙○擔任會首，丁○○則負責書
      寫會單，及開標後與乙○向會員取會款等行為，顯已實際
      參與互助會事宜，被告確有與丁○○共同冒標詐取會款之
      事實至為明灼，其辯稱未真正參與、不知情云云，均無足
      取。本件事證明確，被告犯行，堪以認定，應依法論科。
三、按我國民間互助會之合會，係由會首招募會員參加所組成，
    每於標會時，通常由欲標取會款之會員，在空白紙條上，或
    僅書立其姓名、綽號及數字者，甚或只書寫數字而未書立其
    姓名、綽號，另以言詞等方法表示係何會員所出具者，則依
    習慣或特約均足以辨明係該會員以所書寫數字為標息金額參
    加競標之標單，自應以準私文書論（最高法院89年度台上字
    第1319號判決意旨參照）。本件被告於標單上偽造活會會員
    姓名及標息，參與競標，該標單係足以表示競標者以該標息
    競標之一定用意之準私文書，旋被告即持以行使而參與競標
    ，以此方式連續冒用數活會會員名義得標，足以生損害於各
    該遭冒標會員，進而詐取當次尚屬活會會員之會款，核其所
    為，係犯刑法第216 條、第220 條第1 項、第210 條之行使
    偽造準私文書罪及第339 條第1 項之詐欺取財罪。被告偽造
    私文書後持以行使，其偽造之行為應為行使之高度行為所吸
    收，不另論罪。被告與丁○○就本件犯行互有犯意聯絡及行
    為分擔，均為共同正犯。而被告1 次冒標行為，雖同時使多
    數活會會員受騙繳交會款，為一行為觸犯數罪名之同種想像
    競合犯，應以一罪論。又被告先後多次以行使偽造標單之方
    式冒標後，詐取活會會員會款之犯行，均手法相同，觸犯構
    成要件相同之罪名，顯係基於概括犯意反覆為之，均為連續
    犯，應依刑法第56條之規定以一罪論，並均加重其刑。被告
    所犯上開2 罪間，有方法、目的之牽連關係，為牽連犯，應
    從一較重之行使偽造私文書罪處斷。檢察官雖未起訴被告偽
    造私文書之犯行，惟該部分犯行與起訴之詐欺取財罪部分，
    有牽連犯之裁判上一罪關係，本院自得一併審理，併此敘明
    。審酌一般民眾參與民間互助會，多為儲蓄或於急需時得藉
    此籌措財源，被告為圖己利，竟與丁○○共同多次冒用會員
    名義，偽填標單，參與競標，詐取會款，足以損害交易安全
    及民眾互信，且各活會會員所受損害非輕，迄今仍未與被害
    人達成和解，賠償其等之損失，再其犯罪後雖曾坦承犯行，
    復又飾詞否認，圖卸免刑責，難認具有悔意，並考量其智識
    程度、家庭狀況等一切情狀，量處如主文所示之刑。至被告
    於偽造之標單偽填活會會員之署押，該標單依一般常情均於
    開標當日確定得標者之後，即隨意丟棄，是應認該所有偽造
    之標單均已滅失，自無庸另為沒收之宣告，附此敘明。
據上論斷，應依刑事訴訟法第299 條第1 項前段、刑法第28條、
第56條、第216 條、第220 條、第210 條、第339 條第1 項、第
55條，罰金罰鍰提高標準條例第1 條前段，判決如主文。
本案經檢察官己○○到庭執行職務。
中    華    民    國    95    年    5    月    24     日
                  鳳山刑事第2 庭
                          審判長法  官  邱明弘
                                法  官  譚德周
                                法  官  李嘉益
以上正本證明與原本無異。
如不服本判決，應於收受送達後10日內向本院提出上訴書狀。
中    華    民    國    95    年    5    月    24     日
                                書記官  郭南宏
附錄本件論罪科刑法條：
刑法第210條：
偽造、變造私文書，足以生損害於公眾或他人者，處五年以下有
期徒刑。
刑法第216條：
行使第210 條至第215 條之文書者，依偽造、變造文書或登載不
實事項或使登載不實事項之規定處斷。
刑法第220條第1項：
在紙上或物品上之文字、符號、圖畫、照像，依習慣或特約，足
以為表示其用意之證明者，關於本章及本章以外各罪，以文書論
。
刑法第339條第1項：
意圖為自己或第3 人不法之所有，以詐術使人將本人或第3 人之
物交付者，處5 年以下有期徒刑、拘役或科或併科1 千元以下罰
金。
附表：
┌──┬───┬──┬────┬──┬───┬──┬────┐
│會數│姓  名│標息│應付會款│會數│姓  名│標次│應付會款│
│    │      │（元│（元）  │    │      │（元│（元）  │
│    │      │）  │        │    │      │）  │        │
├──┼───┼──┼────┼──┼───┼──┼────┤
│ 1  │李  眛│ 0  │ 20000  │ 19 │陳國益│3600│ 16400  │
├──┼───┼──┼────┼──┼───┼──┼────┤
│ 2  │林一峰│5000│ 15000  │ 20 │曾燕樺│3600│ 16400  │
├──┼───┼──┼────┼──┼───┼──┼────┤
│ 3  │丙○○│5300│ 14700  │ 21 │伍玉蘭│3600│ 16400  │
├──┼───┼──┼────┼──┼───┼──┼────┤
│ 4  │丙○○│5300│ 14700  │ 22 │黃三進│3600│ 16400  │
├──┼───┼──┼────┼──┼───┼──┼────┤
│ 5  │林榮宏│5500│ 14500  │ 23 │辛○○│3300│ 16700  │
├──┼───┼──┼────┼──┼───┼──┼────┤
│ 6  │林榮宏│5500│ 14500  │ 24 │何吉元│3100│ 16900  │
├──┼───┼──┼────┼──┼───┼──┼────┤
│ 7  │戴寶鳳│5700│ 14300  │ 25 │吳  配│3500│ 16500  │
├──┼───┼──┼────┼──┼───┼──┼────┤
│ 8  │蔡水忠│5300│ 14700  │ 26 │小  雲│3600│ 16400  │
├──┼───┼──┼────┼──┼───┼──┼────┤
│ 9  │蔡燕清│4800│ 15200  │ 27 │陳網腰│4100│ 15900  │
├──┼───┼──┼────┼──┼───┼──┼────┤
│ 10 │余鴻銘│5000│ 15000  │ 28 │劉金城│3800│ 16200  │
├──┼───┼──┼────┼──┼───┼──┼────┤
│ 11 │陳秀綿│4200│ 15800  │ 29 │丁○○│3600│ 16400  │
├──┼───┼──┼────┼──┼───┼──┼────┤
│ 12 │陳秀綿│4500│ 15500  │ 30 │陳惠傑│4000│ 16000  │
├──┼───┼──┼────┼──┼───┼──┼────┤
│ 13 │張穗慈│4200│ 15800  │ 31 │陳惠傑│5200│ 14800  │
├──┼───┼──┼────┼──┼───┼──┼────┤
│ 14 │黃思鎰│4200│ 15800  │ 32 │黃梅芬│5600│ 14400  │
├──┼───┼──┼────┼──┼───┼──┼────┤
│ 15 │林格雪│4400│ 15600  │ 33 │吳重信│    │        │
├──┼───┼──┼────┼──┼───┼──┼────┤
│ 16 │顏武雄│4600│ 15400  │ 34 │陳靜雯│    │        │
├──┼───┼──┼────┼──┼───┼──┼────┤
│ 17 │侯桂泰│4500│ 15500  │    │      │    │        │
├──┼───┼──┼────┼──┼───┼──┼────┤
│ 18 │侯桂泰│4200│ 15800  │    │      │    │        │
├──┴───┴──┴────┴──┴───┴──┴────┤
│總計冒標詐得金額為：（16500 ×10）+ （16400 ×10）+ （    │
│15900 ×10）+ （16200 ×10）+ （16400 ×10）+ （16000 ×10│
│）+ （14800 ×10）+（14400 ×10）= 1,266,000元            │
│                                                          │
└─────────────────────────────┘


司法院資訊處製作；財團法人民間司法改革基金會備份。
